【裁判字號】    94,上,162
【裁判日期】    950307
【裁判案由】    侵權行為損害賠償
【裁判全文】
臺灣高等法院臺南分院民事判決    94年度上字第162號
上  訴  人  農林興業股份有限公司
法定代理人  乙○○
上  訴  人  甲○○
共      同
訴訟代理人  陳正芳  律師
複 代 理人  陳清白  律師
被 上 訴人  戊○○（即張國松之承受訴訟人）
            丙○○（即張國松之承受訴訟人）
            丁○○（即張國松之承受訴訟人）
共      同
訴訟代理人  己○○
上列當事人間侵權行為損害賠償事件，上訴人對於中華民國九十
四年八月二十四日臺灣臺南地方法院九十二年度重訴字第一一一
號第一審判決提起上訴，本院於九十五年二月二十一日言詞辯論
終結，茲判決如下：
    主  文
原判決關於命上訴人連帶給付超過新臺幣壹佰捌拾萬陸仟壹佰
玖拾元及其利息部分，與該部分假執行之宣告，暨訴訟費用（除
確定部分外）之裁判均廢棄。
前開廢棄部分，被上訴人在第一審之訴及其假執行之聲請均駁回
。
其餘上訴駁回。
第一、二審訴訟費用（除確定部分外）由上訴人連帶負擔十分之
八，餘由被上訴人連帶負擔。
    事  實
甲、上訴人方面：
一、聲明：求為判決：
  (一)原判決不利於上訴人之部分廢棄。
  (二)被上訴人在第一審之訴及假執行之聲請均駁回。
  (三)第一、二審訴訟費用由被上訴人負擔。
二、陳述：除與原判決記載相同者外，補稱略以：
  (一)按受僱人因執行職務，不法侵害他人之權利者，由僱用人與
    行為人連帶負擔損害賠償責任，但選任受僱人及監督其執行
    職務已盡相當之注意，而仍不免發生損害者，僱用人不負賠
    償責任，民法第一百八十八條第一項定有明文。上訴人農林
    公司經營農林游泳池所僱用之救生員，除上訴人甲○○外尚
    有庚○○，於選任時即注意應有合格之救生員執照，測試其
    具有擔任救生員之專業技能，始予僱用，且在僱用後，嚴格
    要求在執行救生員職務之時段應隨時來回游泳池畔，以隨時
    注意池內人員之動態，確保人員安全，並在游泳池懸掛救生
    員注意事項，是農林公司不論在救生員之選任以及僱用後均
    已極盡注意之能事，應不負賠償責任。
  (二)一審刑事九十年度易字第一九一三號及鈞院（即本院）九十
    二年度上易字第二六三號刑事判決均認定張國松有過失。依
    法務部法醫研究所九十一年七月二十二日法醫理字第○九一
    ○○○一七四九號函，內載「依醫學觀點，張國松似有多種
    疾病，似不適合於劇烈運動（如游泳），張員在淺水區，竟
    有溺水意外，仍無法排除個人疾病因素（導因）致引發溺水
    外之可能性。」，由此足知以證明張國松明知自己有多種疾
    病不適游泳，仍隱瞞救生員，下游泳池，導致在一二○公分
    之淺水區發生意外（按一般健康狀況正常，適宜游泳之人，
    絕不可能在僅一二○公分，只要起立即不可能溺水之淺水區
    溺斃），張國松顯然應負較重之過失責任，原審認上訴人應
    負百分之七十過失責任，難謂公允。
  (三)損害賠償旨在填補實際所受之損害，而凡當事人主張有利於
    己之事實者，應就其事實負舉證責任，民事訴訟法第二百七
    十七條第一項定有明文，被上訴人主張營養費用共二十二萬
    元，唯能證明並為上訴人所不爭執者為四萬八千元，其餘十
    七萬二千元則未舉證以實其說，自不能證明其受有十七萬二
    千元之營養費損失，自不能請求，而財團法人彰化基督教醫
    院函覆：因病人住院送囑須插鼻胃管，靠營養品補充營養，
    評估張國松身高一百六十公分，體重五十九公斤，每日所需
    總熱量約一千六百大卡，營養品一日所需費用約三百三十元
    ，每月之花費約一萬元云云，固有該醫院函文在卷可證，唯
    僅係一種評估，尚不能作為被上訴人確有實際支出之有利證
    據，原審即據以認定每月一萬元，共二十二個月，合計二十
    二萬元，應顯乏據。關於被上訴人戊○○請求看護費八十五
    萬八千部分，上訴人在原審均加以否認，而非不爭執，張國
    松溺水後，成為植物人，既然聘請外籍看護工二十四小時看
    護，應無由被上訴人與外籍看護輪流半日之必要，且既係輪
    流看護半日，何以外籍看護費部分，亦請求全日，豈不重複
    請求？
  (四)精神慰藉金部分，應審酌雙方之身分、社會地位、經濟能力
    等情狀，唯農林公司現已停業，而甲○○無固定職業，經濟
    困難，原審判命給付之精神慰藉金太高。
三、證據：除援用原審提出者外，請求傳喚證人庚○○。
乙、被上訴人方面：
一、聲明：求為判決：
  (一)上訴駁回。
  (二)第二審訴訟費用上訴人負擔。
二、陳述：除與原判決記載相同者外，補稱略以：
  (一)僱用人對受僱人已盡選任監督責任，應由僱用人負舉證責任
    。依蔡培元於刑事案一審九十年十二月三十一日供述：「救
    生員是否負責清洗洗腳池？有。我們是要求他們在泳客進來
    之前負責放。我們有要求救生員如在池畔巡察時，發現洗腳
    池的水污濁時，就要負責換水。」、「為何當天被告會在洗
    腳池？當天可能洗腳池的水比較髒，所以被告才會過去換水
    。」、甲○○亦於當日供述「當時人為何在洗腳池？當天，
    我巡視泳池後，沒有發現異狀，又發現洗腳池已髒掉，因上
    級有規定要注意洗腳池的水髒了就要換，所以我過去換水，
    我過去剛把塞子拔掉，就聽到張太太在喊救命，我就趕快跑
    過去。
  (二)關於被上訴人戊○○看護部份，上訴人對於其數額並未爭執
    ，其爭執應為是否有由戊○○輪流看護之必要，查被害人溺
    水後成為植物人，需二十四小時看護以便抽痰及翻身，而被
    上訴人所請外籍看護之費用僅為一名外籍看護之薪水，其每
    日得以工作極限亦僅為十二小時，仍須吃飯、睡眠及休息，
    所以該外籍看護之薪水當然要給付全薪，但仍須被上訴人戊
    ○○與外籍看護輪流看護。
三、證據：援用原審之立證方法
丙、本院依職權調閱臺灣臺南地方法院檢察署九十年營偵字第四
    四六號被告甲○○等過失傷害案卷（含臺灣臺南地方法院檢
    察署九十年營偵字第四四六號偵查卷、九十二年執他字第一
    七九八號執行卷、九十二年執字第二九八一號執行卷、臺灣
    臺南地方法院九十年易字第一九一三號刑事卷、本院九十二
    年上易字第二六三號刑事卷、警卷第四七八九號卷共六宗、
    張國松病歷表影本一冊、Ｘ光片四張。
    理  由
一、被上訴人之被繼承人張國松（於九十二年五月七日死亡，被
    上訴人於原審聲明承受訴訟）於原審起訴主張：
    上訴人甲○○為上訴人農林公司所經營農林游泳池之游泳池
    救生員，被害人張國松於九十年一月十日上午與其妻即被上
    訴人戊○○前往該游泳池晨泳，上訴人甲○○竟未盡注意義
    務，未在游泳池畔警戒注意泳客安全，卻在洗腳池放水，致
    張國松在游泳池第二水道東側練習時，身體不適而溺水，無
    人可即時發現並為急救，嗣戊○○發覺呼救時，上訴人甲○
    ○始將張國松抱起送醫，張國松已因吸入性肺炎呼吸窘迫與
    腦缺氧而成為植物人，案經張國松提起刑事告訴，並提起請
    求損害賠償之附帶民事訴訟，爰依侵權行為損害賠償法律關
    係之規定，請求上訴人連帶賠償一千五百九十九萬零六百零
    九元及法定遲延利息。嗣張國松於九十二年五月七日死亡，
    並由前揭被上訴人即繼承人戊○○、丙○○及丁○○繼承並
    聲明承受訴訟，並減縮請求上訴人連帶賠償：(一)醫療費用十
    三萬四千三百七十八元；(二)增加生活上支出：營養品費用
    二十二萬元看護費用一百四十三萬二千七百七十四元交
    通費用一萬四千元居家護理費用六十萬零八十元；(三)精神
    慰撫金五百萬元，共計七百四十萬一千二百三十二元及法定
    遲延利息等語。（原審判決命上訴人應連帶給付被上訴人二
    百一十四萬九千七百八十九元及其法定遲延利息；並駁回被
    上訴人其餘之訴。上訴人就其敗訴部分提起上訴，被上訴人
    就其敗訴部分，未據聲明不服）。
二、上訴人則以：
    上訴人甲○○於本案案發前，一直兢兢業業，在泳池現場巡
    視，從未離開現場。上訴人於知悉之瞬間，即將張國松救起
    ，並竭盡所能施予急救，並無任何延遲疏失，況上訴人甲○
    ○在急救完張國松後，被上訴人張黃娟還一再感謝甲○○之
    救援，被害人張國松並未事先向上訴人甲○○告知張國松係
    初學游泳者，技術及水性比其他泳客拙劣；復未告知張國松
    之身體狀況，則上訴人雖有救生專業知識，惟究非醫生，自
    無法主動查悉張國松較一般成年人不適於游泳之情形，實無
    法苛求上訴人甲○○為超出一般救護知識以外之額外注意義
    務，從而，上訴人甲○○對於被害人張國松之傷害並無故意
    、過失，被上訴人請求僱用人即上訴人農林公司應與上訴人
    甲○○連帶負損害賠償責任，應無理由。況上訴人農林公司
    就選任受僱人甲○○及監督其執行職務，均已盡相當之注意
    。退萬步言，即認上訴人甲○○有過失，亦因被害人張國松
    亦與有過失，爰主張過失相抵。又被上訴人原主張營養品費
    用應以實際支出購買價額來計算，另精神慰撫金部分請求金
    額與其所受痛苦不成比例，應予酌減等語，資為抗辯。
三、被上訴人主張上訴人甲○○為上訴人農林公司所經營位於臺
    南縣新營市○○路三百巷六六號農林游泳池之救生員，係上
    訴人農林公司之受僱人；被害人張國松於九十年一月十日上
    午前往該游泳池晨泳，適上訴人甲○○執行游泳池救生員職
    務之際，被害人張國松在游泳池第二水道東側練習時，因身
    體不適而溺水，嗣因吸入性肺炎呼吸窘迫與腦缺氧而成為植
    物人；被害人張國松嗣於九十二年五月七日死亡，被上訴人
    均為其繼承人等情，為上訴人所不爭執，並有死亡證明書、
    戶籍謄本等附卷足憑，應認為真實。
四、被上訴人主張被害人張國松之重傷害係因上訴人甲○○竟未
    盡注意義務，未在游泳池畔警戒注意泳客安全所致，且上訴
    人農林公司未盡雇用人選任及監督之責，應負連帶賠償責任
    等情，則為上訴人所否認，並以前揭情詞置辯。是則本件所
    應審酌者為：(一)上訴人甲○○於執行職務時，對於被害人張
    國松因本件事故所致重傷害結果，是否有故意、過失？(二)上
    訴人農林公司於選任及監督上訴人甲○○部分是否已盡相當
    之注意？(三)若上訴人二人對被上訴人應連帶負賠償責任，被
    上訴人受有若干損害？(四)被害人張國松是否與有過失？茲分
    述如下：
  (一)上訴人甲○○於執行職務時，對於被害人張國松因本件事故
    所致重傷害結果，是否有故意、過失部分：
  1.查被害人張國松係於上開時地在該游泳池溺水，先為被上訴
    人戊○○發現，高聲呼救後，身為該泳池救生員之上訴人甲
    ○○聞聲始從泳池邊之洗腳池趕往游泳池畔，與另一名泳客
    林桂秋一同將被害人張國松拉上岸，施以人工呼吸並急救送
    醫，惟經急救後仍因腦缺氧病變，造成深度昏迷之植物人狀
    態之事實，業據被上訴人戊○○指訴綦詳（見刑事警卷、偵
    查卷第八頁反面及刑事一審卷第一二一頁至第一二二頁），
    並與證人林桂秋證述之情節大致相符（見刑事警卷及刑事一
    審卷第一一七頁至第一二○頁），復有營新醫院診斷證明書
    記載：「腦缺氧、溺水、呼吸窘迫、吸入性肺炎」及彰化基
    督教醫院診斷書記載：「意外溺水致腦缺氧病變，癲、胃
    出血」等情在卷可稽。經向張國松就診之營新醫院、行政院
    衛生署新營醫院、彰化基督教醫院函查張國松之病況，經上
    開醫院函覆：「張國松因溺水而缺氧，目前呈植物人狀態，
    似無恢復之可能」一節，亦有行政院衛生署新營醫院九十一
    年十月二十三日出具之診斷證明書、營新醫院九十一年十月
    二十四日九一營新發字第二七七號、行政院衛生署新營醫院
    九十一年十月三十一日九一署新營醫病字第九一三八六一號
    、彰化基督教醫院九十一年十一月七日（91）彰基病歷字第
    九一一一○○四號函及所附病歷資料在卷可按（見刑事一審
    卷第四四八頁至第四四九頁、第四五四頁、第四五○頁至第
    四七八頁），足見被害人張國松確係因本件溺水事故，經急
    救後仍產生腦缺氧病變，致其呈現植物人狀態之身體、健康
    有重大不治及難治重傷害之結果。另向當時被害人送醫急救
    之醫院函查被害人產生腦缺氧病變之原因，經營新醫院函覆
    稱：「……在本例急救時發現嘔吐物有血漬之水，亦有可能
    係來自吸入性肺炎、肺泡水腫之出血。溺水係依送達人員對
    病人之病程描述配合胸腔Ｘ光片所見而作合理推判之記載」
    等情，有該院九十一年一月十日九一營新發字第○○八號函
    一件在前卷可佐（見刑事一審卷第二○六頁）；彰化基督教
    醫院則函覆稱：「1.張國松九十年一月十六日至本院接受治
    療時，係因持續深度昏迷，有做過腦部斷層掃描檢查，結果
    ：散在性腦部水腫、灰白質交界模糊，符合缺氧性腦病變。
    ……3.診斷張國松為意外溺水致腦缺氧病變之依據為：家
    屬提供之病史神經學檢查腦部電腦斷層掃描，雖無法百
    分之百肯定『先溺水致缺氧性腦病變』或『先發生缺氧腦病
    變，才發生溺水』，但缺氧性腦病變為一結果，常有先前原
    因，如溺水，依病史推斷，最有可能為溺水致腦缺氧病變。
    4.診斷書上記載癲為缺氧性腦病變之併發症，張國松入院
    以前沒有癲；胃出血是八十九年七月十一日至同年七月十
    五日入院時之診斷，當時出院門診追期間並無出血徵兆，
    張國松溺水後轉診至本院加護病房時，並無胃出血之徵兆，
    故不似胃出血引起溺水」等情，亦有該院九十年九月二十七
    日彰基病歷字第九○○九○四五號函一件附卷可考（見刑
    事一審卷第二○○頁），是依被害人當時所作之腦部電腦斷
    層掃描報告及神經學檢查、被害人病史等醫學資料判斷，被
    害人確係因溺水致腦缺氧病變，至癲、胃出血均非其溺水
    之原因，已甚明確。
  2.又被害人張國松自八十九年至九十年一月間至各醫療院所就
    醫之情形為：(1)謝兆唐診所函覆：「張國松自八十七年七月
    一日至八十九年六月十一日止，除因感冒至該診所就醫外，
    僅有消化性潰瘍、慢性肝炎等疾病」；(2)陳耀軫診所函覆：
    「張國松於八十五年一月十日、八十七年二月二日、八十七
    年五月二十二日、八十九年六月六日共於該診所門診四次，
    其病狀皆以發燒、頭痛、喉嚨痛、咳嗽流鼻水等呼吸道感染
    之病況為主，且都以門診藥物治療，病情尚稱穩定」；(3)王
    內神經科診所函覆：「張國松於八十九年九月二日、同年九
    月五日至該院就診，主訴：失眠、容易緊張，惟經神經學檢
    查，身體狀況一切良好，血壓、脈博都正常」；(4)奇美醫院
    函覆：「張國松於八十九年九月二十日、同年十月五日、同
    年十月十二日至該院就診，診斷為手腕隧道症候群、輕度左
    側腰椎神經發炎」；(5)財團法人臺灣基督長老教會新樓醫院
    麻豆分院函覆：「張國松於八十八年七月三十日因上消化道
    出血由急診入院，八月三日出院診斷為十二指腸潰瘍、慢性
    Ｃ型肝炎及膽結石，出院後於門診治療至八十九年六月七日
    最後一次門診後即未再回診。門診前三個月以十二指腸潰瘍
    為主，病情穩定，八十八年十二月一日至八十九年五月底則
    接受慢性Ｃ型肝炎之干擾素治療但效果不佳，至最後一次門
    診，慢性Ｃ型肝炎仍未痊癒，但應無損於日常生活及工作，
    惟需定期追蹤」；(6)彰化基督教醫院函覆：「張國松於八十
    九年六月八日至同年七月七日、八十七年七月十一日至同年
    七月十五日因疑自體免疫肝炎併硬化、十二指腸潰瘍併出血
    入本院治療，於八十九年七月二十一日至八十九年十二月二
    十九日至本院門診追治療九次，出院後至門診追蹤期間，
    肝功能及黃疸情形均幾乎恢復正常，藥物控制下呈相當穩定
    之狀況」等情，有前揭醫院診所之函文及所附病歷資料在卷
    可參（見刑事一審卷第八四頁至九四頁、第一六三頁至第一
    六七頁、第一六九頁、第一七一頁、第一七三頁、第二○○
    頁），足見被害人張國松於發生本件溺水事故前一年內，除
    因肝、膽、胃、腸等消化道疾病及感冒、上呼吸道感染疾病
    就醫外，並無其他病史。經將上開資料送國立成功大學醫學
    院附設醫院函詢被害人前開病史與溺水或腦缺氧病變之關係
    ，該院函覆稱：「……3.心臟病、腦部本身病變（抽搐病史
    ）、窒息才會導致缺氧性腦病變。4.依電腦斷層報告無法判
    定該病患先有腦病變才溺水，倒是溺水而導致缺氧性病變為
    合理解釋。5.溺水者通常會引起肺部水腫，在急救過程時會
    有血水從口、鼻流出屬常見」，有該院九十一年三月八日（
    91）成附醫急診字第二二一六號函可佐（見原審卷第三三一
    頁、三三二頁），是以被害人張國松雖有前揭消化道系統疾
    病，然此種疾病並不會導致腦缺氧病變，雖被害人急救時有
    血水從口鼻流出，亦係溺水者急救過程中常見之現象，而無
    法導出係因胃出血等消化性疾病導致腦缺氧病變後始溺水之
    結論，反倒是溺水導致腦缺氧病變為合理解釋。
  3.另游泳池設置救生員之目的，即在維護泳池內泳客之安全，
    上訴人甲○○係受僱上訴人農林游泳池擔任救生員之職務，
    即承擔維護該游泳池內泳客安全之義務，而在事實上承擔泳
    客之安全不會發生危險或任何損傷之義務。且上訴人甲○○
    係取得合格執照之救生員，並自承：救生員所受之訓練係如
    何救人、如何發現溺者、如何接近溺者，將溺者拉上岸、如
    何急救，案發時其已從事救生員職務一年半等語（見刑事一
    審卷第三五九頁及警卷），足見上訴人甲○○係以維護泳客
    安全為業，對泳客可能發生之危險，具有專業上之知識與判
    斷能力，自較一般人有深切之認識，而具有較高之注意能力
    ，並負有較高之注意義務，自可期待上訴人甲○○本於其擔
    任救生員之保證人責任，時時刻刻在游泳池畔或四周保持高
    度警戒，隨時巡視池內之泳客動態，且須隨時注意游池內之
    泳客是否有任何異狀，以便立即下水救援。查該泳池長二十
    五公尺，寬十八公尺，中間最深一六○公分，兩邊最淺一一
    ○公分，且於被害人張國松溺水當日，該游泳池內約有二十
    名泳客，依照上訴人甲○○所受專業訓練，衡情應可就該泳
    池內所有泳客之游泳狀況一覽無遺，足認上訴人甲○○依當
    時客觀情事，應有能力履行維護所有泳客安全之注意義務，
    是上訴人甲○○應密切觀察所有泳客游泳之情況，並進而對
    於所有可能溺水或發生意外情形之泳客有所行動，以避免所
    有泳客之生命、身體安全發生危險。惟上訴人甲○○自承其
    並未發現被害人張國松溺水之第一時間，待被上訴人戊○○
    呼救時，始巡視游泳池內尋找溺水者，進而進行急救工作等
    語（見刑事警卷及偵查卷第九頁），足見上訴人甲○○確未
    即時發覺張國松有溺水情況；而依中華民國紅十字會臺灣省
    臺南市支會九十一年一月二十一日南市總字第○○六號函所
    示：「通常淹溺者為求生必然拼命掙扎呼救，溺者身體本身
    有突發疾病情況或嗆水窒息等，腦部缺氧四至六分鐘腦細胞
    嚴重受損等時始不掙扎或呼救」（見刑事一審卷第二○六頁
    ），足徵除非被害人張國松係因本身突發疾病情況致腦部缺
    氧四至六分鐘，而發生溺水，始不掙扎或呼救，惟依前開彰
    化基督教醫院九十年九月二十七日彰基病歷字第九○○九
    ○四五號函文揭示之內容觀之（見刑事第一審卷第二○○頁
    ），被害人張國松係溺水後才發生腦缺氧病變，並非先發生
    腦缺氧病變才溺水，則被害人張國松是否因本身突發疾病情
    況致腦部缺氧，已有可疑；復經刑事一審將被害人張國松之
    病歷資料函送國立成功大學附設醫院函詢結果，該院以九十
    一年三月八日（91）成附醫急診字第二二一六號函覆稱：「
    1.就急救學理與過程研判，病患送醫時已無心跳等生命徵象
    ，但急救後仍然恢復心跳，其溺水應不超過二十五分鐘。一
    般而言，溺水者若因某種先行導致意識障礙或昏迷，不會有
    掙扎或呼救之舉措。2.依該病人過去病史，並不構成溺水之
    原因」等情（見刑事一審卷第三三二頁），足見被害人張國
    松雖有前開消化疾病之病史，然並不構成其溺水之原因，則
    其剛發生溺水情況時，並非已意識障礙或昏迷，衡情自應有
    掙扎或呼救之舉措，雖被上訴人戊○○及其他泳客均未發現
    被害人掙扎或呼救，然此僅能證明被害人之掙扎或呼救非甚
    激烈，致其他熱衷於游泳之泳客無從查覺，抑或被害人實係
    因在水中嗆水窒息，致無從掙扎或呼救，而無從證明被害人
    係因突然疾病發作，致腦缺氧病變，因而才溺水等情。再經
    將上開資料送請法務部法醫研究所鑑定結果，該所根據送鑑
    資料判明張國松確有溺水之事實，但並未溺斃，即張國松停
    止呼吸在水中，恢復呼吸當時均在水外，但血液仍流動著未
    死狀態，心臟以及其內臟功能仍未停止，有了吸入性肺炎、
    呼吸窘迫與腦髓缺氧等，看起來已成為植物人狀態；且闡明
    「(一)一般人在水中溺水窒息達三分鐘即會產生腦缺氧病變，
    達五分鐘以上即能呈現腦死狀況，少數案例如孩童在低溫狀
    況方可能溺斃達五分鐘以上而恢復意識。(二)溺斃之死亡定義
    有兩種層次，一種即前項所稱之腦死（即溺水達五分鐘以上
    之腦死）。惟傷者張國松應屬達另一層次之狀況，即腦死後
    如器官、心跳尚可存活（具生理功能）達十五至三十分鐘才
    死亡，若適當急救尚可恢復或維持正常呼吸及心跳，但腦死
    之腦神經之損傷為不可逆之結果，故張國松在溺水事實及急
    救過程如恢復呼吸等過程應已超過溺斃之三至五分鐘之黃金
    期，在急救過程無法判定腦死之死亡，故認定『並未溺斃』
    即『尚未認定死亡而在急救中』」等情，有該所九十一年七
    月二十二日法醫理字第○九一○○○一七四九號、九十一年
    十月二十二日法醫字第○九一○○○三四二六號函各一件在
    卷可稽（見刑事一審卷第四一六頁及第四四六頁至第四四七
    頁），足徵被害人在水中溺水窒息應已達三分鐘之久；又上
    訴人甲○○自承：伊自池邊西側看到張國松作韻律呼吸，直
    到走到洗腳池邊剛拔下塞子放水，聽到告訴人呼救約花了一
    、二十秒鐘等語（見刑事一審卷第三六二頁），則上訴人甲
    ○○走至洗腳池邊放水前，被害人應已在水中發生嗆水窒息
    之溺水情事二、三分鐘之久，倘如上訴人甲○○所言，其在
    走至洗腳池放水前均有保持高度警戒，豈會就被害人發生嗆
    水窒息之情況毫無所覺？足見上訴人甲○○確有疏未發現溺
    水者之過失，已甚顯然。再參諸上訴人甲○○於刑事案件審
    理中陳稱：伊按照泳客所處水之深淺區域，來判斷泳客是否
    有溺水之跡象，例如判斷以泳客之身高及所處深淺區域的情
    形，是否是在作韻律呼吸，或手有在拍動，再來判斷是否有
    溺水之情形，再據以判斷要不要跳進去施以救助，不是毫不
    判斷就跳下水救助，這樣會使泳客不堪其擾，至於已在游泳
    的人，則觀察他們沈下去，有沒有再浮上來，如要調整呼吸
    ，就會在水裏待比較久等語（見刑事一審卷第三六○頁）；
    以及被害人張國松既係在淺水區、初學游泳之泳客，其游泳
    技術及水性應比其他泳客拙劣，可在水裏閉氣之時間亦應比
    其他泳客短等情，上訴人甲○○既身為專業之救生員，自應
    密切觀察被害人待在水裏之時間及所有客觀情狀，並對於被
    害人已生嗆水窒息之可能發展有所思慮，進而隨時下手救援
    ，豈能毫無警覺地前往離游泳池畔較遠之洗腳池放水？故上
    訴人甲○○對被害人事實上已發生嗆水窒息之溺水情況確係
    疏於注意，而未即時採取必要之救助措施，應認上訴人甲○
    ○確有未發現泳客已發生溺水情況致未即時救助之過失。至
    事後上訴人甲○○得知被害人溺水時之急救措施雖無不當或
    延遲之情形，然亦無解於上訴人甲○○未能即時發現溺者，
    並即時救援之過失責任之認定。從而被上訴人主張上訴人甲
    ○○應就被害人張國松之重傷害負侵權行為損害賠償責任等
    情，即屬有據。
  (二)上訴人農林公司於選任及監督上訴人甲○○未盡相當之注意
    部分：
  1.按受僱人因執行職務，不法侵害他人之權利者，由僱用人與
    行為人連帶負損害賠償責任。但選任受僱人及監督其職務之
    執行，已盡相當之注意或縱加以相當之注意而仍不免發生損
    害者，僱用人不負賠償責任。民法第一百八十八條第一項定
    有明文。
  2.本件基於前述，上訴人甲○○之所為業已構成侵權行為，而
    其係為上訴人農林公司所僱用之救生員，既於執行救生員職
    務之際，因未即時發現溺者，並即時救援之過失行為，導致
    被害人張國松重傷害之結果而受有損害，上訴人農林公司自
    應與上訴人甲○○負連帶賠償責任。
  3.上訴人農林公司主張選任受僱人及監督其職務之執行，已盡
    相當之注意云云。惟按民法第一百八十八條第一項但書規定
    ，僱用人選任受僱人及監督其職務之執行是否已盡相當之注
    意，其所應注意之範圍，關於選任方面，著重於受僱人之技
    術是否純熟，性格是否謹慎精細；而關於監督方面，則在於
    受僱人職務之執行，是否已提示其應注意事項，有無派員督
    導等。查上訴人農林公司選任上訴人甲○○為救生人員時，
    上訴人甲○○具備救生員之資格，有中華民國水上救生協會
    救生員證影本乙份在卷可證（見臺南縣警察局新營分局刑事
    偵查卷宗第二一頁），且為兩造所不爭執，固可認上訴人農
    林公司於選任上訴人甲○○為救生人員部分，有盡相當之注
    意。惟依臺南縣政府九十年十二月三十一日九○府教運字第
    一九七二一二號函附之行政體委會編印之「游泳池管理手冊
    」節印本中節錄之台灣省營業衛生管理規則游泳業相關規定
    第八條第一項第一款「營業場所應指定專人負責衛生管理。
    」、第十五條第一項第五款「營業時間內應有專任救生員駐
    於適當地點，並預備救生器具備用。」（見刑事一審卷第一
    五六頁、第一五九頁），足見衛生人員及救生人員應各有專
    人負責。又上訴人農林公司係要求救生員要負責洗腳池之換
    水及放水工作（即衛生管理），有上訴人農林公司經理蔡培
    元於刑事庭陳稱「（公司是否要求救生員要負責洗腳池的換
    水及放水工作？）是的，我們公司有規定，且要在營業前就
    把水放好。」「為何當天被告李（即上訴人甲○○）會在洗
    腳池？）當天可能是洗腳池比較髒，所以被告甲○○才過去
    換水？」（見刑事一審卷第一二六頁），亦證上訴人農林公
    司係要求上訴人甲○○身兼救生人員及衛生管理人員之工作
    ，且洗腳池亦非救生人員執行職務所應駐立之適當地點，應
    認上訴人農林公司於監督上訴人甲○○執行執務時，未盡相
    當之注意義務。至上訴人雖舉證人即同為該游泳池之救生員
    庚○○到庭證稱：平時老闆有要求救生員要照顧泳客之安全
    ，視線不能離開游泳池等語（見本院卷第七四頁），惟庚○
    ○既曾為上訴人之受雇人，與上訴人之關係密切，則其所言
    難免偏頗，自非可信。從而上訴人農林公司主張選任受僱人
    及監督其職務之執行，已盡相當之注意等語，無可採取。
  (三)被上訴人所受損害之範圍：
  1.按因故意或過失，不法侵害他人之權利者，負損害賠償責任
    ；受僱人因執行職務，不法侵害他人之權利者，由僱用人與
    行為人連帶負損害賠償責任。但選任受僱人及監督其職務之
    執行，已盡相當之注意或縱加以相當之注意而仍不免發生損
    害者，僱用人不負賠償責任；不法侵害他人之身體或健康者
    ，對於被害人因此喪失或減少勞動能力或增加生活上之需要
    時，應負損害賠償責任；不法侵害他人之身體、健康、名譽
    、自由、信用、隱私、貞操，或不法侵害其他人格法益而情
    節重大者，被害人雖非財產上之損害，亦得請求賠償相當之
    金額；民法第一百八十四條第一項前段、第一百八十八條第
    一項、第一百九十三條第一項、第一百九十五條第一項分別
    定有明文。上訴人之侵權行為責任，已如前述，應予審酌者
    為被害人張國松之損害數額為何？
  醫療費用：被上訴人主張被害人張國松，因本件傷害先後治
    療之醫療費用為十三萬四千三百七十八元，業據提出醫院收
    據影本十紙為證（置於附民卷），此部分復為上訴人所不爭
    執，應予准許。
  增加生活上支出部份：
  (1)營養品費用：
    被上訴人主張：被害人張國松死亡前，於九十年七月三日出
    院返回家中由被上訴人戊○○及新聘外籍女傭照顧，然因被
    害人處於植物人之狀態，無法自行進食，須靠鼻胃管注入牛
    奶等流質食物進食，所以由彰化基督教醫院營養師開立營養
    品清單對被上訴人每日餵食六餐，其費用依彰化基督教醫院
    函覆每月以一萬元計，計算至被害人死亡時即九十二年五月
    七日，合計為二十二個月，乘以每月一萬元，計為二十二萬
    元（10,000×22=220,000）等語。雖經原審法院函請財團法
    人彰化基督教醫院評估提出專業意見，彰化基督教醫院函覆
    ：因病人（即被害人張國松）於九十年八月住院，住院醫囑
    須插鼻胃管，靠營養品補充維持營養所需，評估病人身高一
    六○公分，體重五十九公斤，每日所需總熱量約一千六百大
    卡，營養品一日所需費用約三百三十元，每月之花費約一萬
    元等語，有該院函覆一份在卷。惟財團法人彰化基督教醫院
    係評估被害人張國松有此必要，而其是否確有此支出，仍需
    由被上訴人負舉證責任。查被上訴人主張自九十年七月三日
    出院返家迄於九十二年五月七日死亡，共二十二個月間，每
    月需用營養品費用一萬元，合計二十二萬元云云，惟僅提出
    四萬八千元部分之收據，其餘則未提出證明或提出購買之商
    家供本院調查，以明其實，上訴人除對上開四萬八千元部分
    不爭外，其餘部分則予否認，是尚難僅依彰化基督教醫院上
    開函文即為有利於被上訴人之認定，則被上訴人此部分之請
    求，於四萬八千元部分，應予准許；逾此部分，應予駁回。
  (2)看護費用：
    被上訴人主張：(一)被害人張國松住院期間之特別看護費用，
    至九十年三月四日，合計費用六萬七千八百元。(二)外籍看護
    之費用：自九十年三月五日起，至九十二年五月七日被害人
    死亡時，計為二十六個月，被上訴人請有外籍看護，有看護
    名冊可稽，每月之費用為新臺幣一萬九千四百九十九元，乘
    以二十六個月，合計為五十萬六千九百七十四元（19,499×
    26=506,974）；(三)被上訴人戊○○看護之部份：被上訴人戊
    ○○聘請外籍看護工後即輪流看護，一般看護全日之費用為
    二千二百元，被上訴人戊○○每日看護半日，其看護之損失
    應計為每日一千一百元，即每月三萬三千元，從聘僱外籍看
    護工九十年三月五日起至被害人死亡即九十二年五月七日，
    計有二十六個月，乘以每月三萬三千元，計為八十五萬八千
    元（33,000×26=858,000）。前三項之看護費用總計為一百
    四十三萬二千七百七十四元（67,800＋506,974＋858,000=1
    ,432,774）等情，查上開住院期間之特別看護費及聘僱外籍
    看護費用部分，為上訴人所不爭，核屬必要費用，自應准許
    。另被上訴人戊○○看護之部分，上訴人則辯稱被上訴人已
    請有外籍看護，不能再請求被上訴人戊○○看護之費用云云
    。惟查，被害人張國松溺水後已呈植物人，為兩造所不爭，
    自需二十四小時之看護，惟縱為外籍看護亦無法為全日二十
    四小時之看護，被上訴人戊○○應有幫忙看護被害人張國松
    之必要。再依被上訴人主張被害人張國松因呈植物人狀態，
    故此須每日餵食六次流質物及二次果汁，及每隔二小時須為
    其按摩、翻身及拍痰，所以尚非一名外籍看護工作所能照顧
    等語（見附民起訴狀），本院認依被上訴人戊○○看護被害
    人張國松之內容，係以輔助外籍看護工看護之不足，而非全
    然替代外籍看護工之工作，依其主張之工作內容，應認以八
    小時計算為適當，則被上訴人戊○○看護費用為全日之三分
    之一，即每日七百三十三元（小數點以下四捨五入），且從
    聘僱外籍看護工九十年三月五日起至被害人死亡即九十二年
    五月七日止，共為七百九十四日，故其全部金額合計為五十
    八萬二千零二元，是則被上訴人戊○○看護之費用於五十八
    萬二千零二元之範圍內，應予准許，逾此部分，應予駁回。
    是此部分之看護費用合計為一百一十五萬六千七百七十六元
    （即67,800+506,974+582,002=1,156,776）。
  (3)交通費用部份：
    被上訴人主張：被害人張國松因傷就醫及轉診與回診均須前
    往醫院，因被害人呈現植物人之狀態，故此均須仰賴救護車
    接送，此部分費用為一萬四千元部分，為上訴人所不爭執，
    應予准許。
  (4)居家護理部份：
    被上訴人主張：被害人張國松因成植物人狀態，居家護理須
    新購維生器材以維持生命狀態，就該部份之器材費用均為必
    要，其費用為三萬八千五百元。另被害人自九十年七月三日
    出院以後，每月均須使用之日常護理用品其費用為三萬一千
    四百七十五元。前二項總計六萬九千九百七十五元（38,500
    ＋31,475=69,975）部分，亦為上訴人所不爭執，應予准許
    。
  精神慰撫金部份：
    查被害人張國松因本件事故受傷時即將年滿六十四歲，已屆
    齡退休，當時被害人張國松之妻即被上訴人戊○○尚健在，
    夫妻二人在含辛茹苦將被上訴人丙○○及丁○○養育長大成
    年之後，正欲攜手享受退休養老悠閒生活之際，竟因本件事
    故而呈植物人狀況，對於家人之叫喚及言語均無回應，被害
    人所受之痛苦自屬重大，其身心自受到相當之痛苦，請求慰
    撫金，自無不合。另查被害人張國松名下財產有土地十筆、
    房屋一棟、存款及現金合計十萬四千五百七十四元，股票六
    百五十六股等情，有財政部臺灣省南區國稅局遺產稅繳清證
    明書一份在卷可按；而上訴人甲○○，名下有汽車一部，年
    收入三十五萬六千二百二十八元，上訴人農林公司從事保齡
    球、撞球等球類運動及經營游泳池等相關業務，實收資本額
    為五百萬元等情，有上訴人農林公司經濟部公司執照影本在
    卷可按（見原審卷第一九頁），亦為兩造所不爭執，本院審
    酌上開情形，並參以被害人所受痛苦等一切情狀，認被害人
    此部分所受非財產上即精神慰撫金之損害應以一百二十萬元
    為適當，而逾上開範圍部分，即屬無據，應予駁回。
  綜上所述，被害人張國松因上訴人前開侵權行為導致重傷害
    ，其所受之損害，合計為二百六十二萬三千一百二十九元（
    134,378+48,000+1,156,776+14,000+69,975+1,200,000=2,6
    23,129）。
  (四)被害人張國松是否與有過失：
  1.按損害之發生或擴大，被害人與有過失者，法院得減輕賠償
    金額或免除之，民法第二百一十七條第一項定有明文；又前
    開減輕或免除賠償責任所據之標準，應斟酌被害人與債務人
    之行為，為損害原因之強弱以及雙方過失之輕重，俾定債務
    人應負責任之限度；另按民法第一百九十二條、第一百九十
    四條，係間接被害人得請求損害賠償之規定，自理論言，雖
    係固有之權利，然其權利係基於侵權行為之規定而發生，自
    不能不負擔直接被害人之過失，倘直接被害人於損害之發生
    或擴大與有過失時，依公平之原則，亦應有民法第二百十七
    條過失相抵規定之適用，最高法院分別著有五十二年度台上
    字第三八七一號判決、七十三年台再字第一八二號判例意旨
    可資參照。
  2.經查本件事故之發生，固因上訴人甲○○未注意其身為游泳
    池救生員，職責在維護游泳池內泳客之安全，承擔維護該游
    泳池內泳客安全之義務，而在事實上承擔泳客之安全不會發
    生危險或任何損傷之義務，卻疏於注意，致未即時發現被害
    人張國松溺水之情，使張國松因溺水而導致腦缺氧病變，造
    成深度昏迷之植物人狀態；惟查被害人張國松有多種疾病，
    似不適合於劇烈運動（如游泳）一節，有法務部法醫研究所
    九十一年七月二十二日法醫理字第○九一○○○一七四九號
    、九十一年十月二十二日法醫字第○九一○○○三四二六號
    函在卷可佐（見刑事第一審卷第四一五頁、第四四七頁），
    然被害人張國松仍不顧身體狀況，貿然從事體力不堪負荷之
    游泳運動，足認被害人張國松就本件事故之發生亦與有過失
    自明；但查：法務部法醫研究所九十一年一月二十二日法醫
    字第○九一○○○三四二六號函謂(一)一般人在水中溺水窒息
    達三分鐘即會產生腦缺氧病變，達五分鐘以上即能呈現腦死
    狀況，少數案例如孩童在低溫狀況方可能溺斃達五分鐘以上
    而恢復意識。(二)溺斃之死亡定義有兩種層次，一種即前項所
    稱之腦死（即溺水達五分鐘以上之腦死）。惟傷者張國松應
    屬達另一層次之狀況，即腦死後如器官、心跳尚可存活（具
    生理功能）達十五至三十分鐘才死亡，若適當急救尚可恢復
    或維持正常呼吸及心跳，但腦死之腦神經之損傷為不可逆之
    結果，故張國松在溺水事實及急救過程如恢復呼吸等過程應
    已超過溺斃之三至五分鐘之黃金期等語，因認上訴人甲○○
    對本件事故原因力較諸被害人張國松之過失為強，認本件應
    減輕上訴人賠償責任百分之三十為當。準此，依過失相抵原
    則，被害人所得請求上訴人連帶賠償之前開損害金額，即為
    一百八十三萬六千一百九十元（2,623,129×70％=1,836,19
    0元；元以下四捨五入），此部分應予准許；至逾上開範圍
    部分，則屬無據，應予駁回。
五、再按給付無確定期限者，債務人於債權人得請求給付時，經
    其催告而未為給付，自受催告時起，負遲延責任。其經債權
    人起訴而送達訴狀，或依督促程序送達支付命令，或其他相
    類之行為者，與催告有同一之效力，民法第二百二十九條第
    二項定有明文。又遲延之債務，以支付金錢為標的者，債權
    人得請求依法定利率計算之遲延利息。但約定利率較高者，
    仍從其約定利率；應付利息之債務，其利率未經約定，亦無
    法律可據者，週年利率為百分之五，亦為同法第二百三十三
    條第一項及第二百零三條所明定。查被上訴人請求被上訴人
    賠償之金額，並未定有給付之期限，則被上訴人請求自刑事
    附帶民事起訴狀繕本送達上訴人翌日即九十年九月二十五日
    起（見原審附民卷第五頁），按週年利率百分之五計算之利
    息，並未逾上開規定之範圍，自無不合。
六、綜上所述，被上訴人本於侵權行為及繼承之法律關係損害賠
    償法律關係，請求上訴人連帶給付七百四十萬一千二百三十
    二元，及自民國九十年九月二十五日起，清償日止按週年利
    率百分之五計算之利息，於一百八十三萬六千一百九十元及
    自九十年九月二十五日起算之法定遲延利息部分，為有理由
    ，應予准許。逾此所為請求，為無理由，應予駁回。原審就
    超過上開應准許部分，為上訴人敗訴之判決，並為假執行之
    宣告，自有未洽。上訴意旨就此部分指摘原判決不當，求予
    廢棄改判，為有理由。至於上開應准許部分，原審判命上訴
    人給付，並為假執行之宣告，核無違誤，上訴意旨，就此部
    分，仍執陳詞，指摘原判決不當，求予廢棄，為無理由，應
    駁回其上訴。
七、本件事證已臻明確，兩造其他攻擊、防禦方法，及提出未援
    用之證據，經斟酌後認不影響判決基礎，無逐一論述必要，
    併此敘明。
八、據上論結，本件上訴為一部有理由，一部無理由，依民事訴
    訟法第四百五十條、第四百四十九條第一項、第七十九條、
    第八十五條第二項，判決如主文。
中    華    民    國    95    年    3     月     7    日
                  民事第三庭  審判長法  官  陳光秀
                                    法  官  曾平杉
                                    法  官  徐宏志
上為正本係照原本作成。
如對本判決上訴，須於判決送達後20日內向本院提出上訴狀，未
表明上訴理由者，應於上訴後20日內，向本院提出理由書（須附
繕本）。
中    華    民    國    95    年    3     月     8    日
                                    書記官  吳銘添
                                               K


司法院資訊處製作；財團法人民間司法改革基金會備份。
